臺灣高等法院高雄分院刑事判決
111年度上訴字第236號
上  訴  人  臺灣高雄地方檢察署檢察官
上  訴  人  
即  被  告  乙ＯＯ
選任辯護人  孫安妮律師(法扶律師)
上列上訴人因被告家暴殺人未遂等案件，不服臺灣高雄地方法院
110年度訴字第605號，中華民國111年1月13日第一審判決（起訴
案號：臺灣高雄地方檢察署110年度偵字第14662號，移送併辦案
號：110年度偵字第18975號），提起上訴，本院判決如下：
    主  文
上訴駁回。
    事  實
一、乙○○與丙○○為兄弟，是旁系二親等血親，具有家庭暴力防治
    法第3條第4款所稱之家庭成員關係。乙○○於民國110年7月14
    日16時許，在丙○○住處附近之位於高雄市大寮區民義街上停
    車場等候丙○○返家，於同日16時30分許，丙○○駕車至該停車
    場停妥車輛後，乙○○隨同丙○○朝丙○○住處民揚路101巷口步
    行，並向丙○○開口借錢，因丙○○拒絕，乙○○遂心生不滿，基
    於傷害之犯意，以右手持水果刀刺向丙○○左背部1刀，丙○○
    反擊欲奪刀時，乙○○接續再以手持之水果刀刺入丙○○右背部
    2刀，致丙○○受有背部3處穿刺傷（各約3公分寬、3公分深）
    併左側氣血胸、左側第六肋骨骨折之傷害。嗣丙○○將水果刀
    搶下，壓制乙○○在地，請鄰居報警，警方據報趕至現場後，
    查獲乙○○，並扣得其所有供犯傷害罪所用之上開水果刀1把
    。
二、案經丙○○、甲○○（丙○○之妻）訴由高雄市政府警察局林園分
    局報告臺灣高雄地方檢察署檢察官偵查起訴。
    理  由
一、證據能力：
    按被告以外之人於審判外之言詞或書面陳述，屬傳聞證據，
    原則上不得作為證據；惟按被告以外之人於審判外之陳述，
    雖不符刑事訴訟法第159條之1至第159條之4之規定，而經當
    事人於審判程序同意作為證據，法院審酌該言詞陳述或書面
    陳述作成時之情況，認為適當者，亦得為證據，刑事訴訟法
    第159條第1項、第159條之5第1項分別定有明文。查本判決
    所引用屬於傳聞證據之部分，均已依法踐行調查證據程序，
    且檢察官、被告及辯護人於本院審理時，均明示同意有證據
    能力（見本院卷第140至142頁），基於尊重當事人對於傳聞
    證據之處分權，及證據資料愈豐富愈有助於真實發現之理念
    ，本院審酌該等證據作成時情況，並無違法取證之瑕疵，且
    無顯不可信之情形，以之作為證據應屬適當，自均有證據能
    力。
二、認定犯罪事實所憑之證據及理由：
(一)前揭犯罪事實，業據上訴人即被告乙○○（下稱被告）於警詢
    、偵查、原審及本院審理中均坦承不諱【見高雄市政府警察
    局林園分局高市警林分偵字第11072132700號卷（下稱警卷
    ）第3-4頁、臺灣高雄地方檢察署110年度偵字第14662號卷
    （下稱偵卷）第117-119頁、原審卷第50、298、411頁、本
    院卷第138、第178頁】，核與告訴人即證人丙○○、甲○○於警
    詢、偵查及原審審理中之陳述、證述大致相符（見警卷第5-
    7頁、偵卷第135-137頁、原審卷第300-318、322頁），並有
    長庚醫療財團法人高雄長庚紀念醫院（下稱高雄長庚醫院）
    110年7月14日診字第0000000000000號、110年7月18日診字
    第0000000000000號診斷證明書、110年7月14日受理家庭暴
    力驗傷診斷書、高雄市政府警察局林園分局中庄派出所110
    年7月14日扣押筆錄、扣押物品目錄表、110年度檢管字第18
    64號扣押物品清單、扣押物品相片、現場照片、告訴人丙○○
    傷勢相片、家庭暴力通報表、高雄長庚醫院110年8月2日長
    庚院高字第1100750516號函（暨所附病歷光碟）、110年10
    月20日長庚院高字第1101050757號函暨所附告訴人丙○○就醫
    所拍攝傷勢外觀照片及病歷資料、扣案水果刀之測量結果及
    原審勘驗筆錄在卷可參（見警卷第8-14、17、19頁、偵卷第
    107、129-132頁、原審卷第69-237、330、337-347頁），足
    認被告上開任意性自白與事實相符，堪以採信。另查，被告
    持水果刀刺傷丙○○背部，致丙○○因此受有原起訴書所載「背
    部多處穿刺傷」之傷勢外，併受有「左側氣血胸、左側第六
    肋骨骨折」傷害之事實，有高雄長庚醫院110年10月13日長
    庚院字第110105701號函略以：「...三、又氣血胸、肋骨骨
    折符合後被穿刺傷之位置，推測可能為同一利器所造成...
    」可稽（見原審卷第261頁），堪以認定上揭傷勢亦應係由
    被告持水果刀刺傷丙○○所致，起訴書漏未記載上揭傷勢，此
    部分應予補充。
(二)起訴及上訴意旨認被告如事實欄所示行為，應構成刑法第27
    1條第2項、第1項之殺人未遂罪等語。惟被告於警詢、偵查
    、原審及本院審理中均一再否認有何殺人犯意，辯稱：當天
    是要向丙○○借新臺幣7萬元，丙○○不借還罵我，我一時衝動
    才拿出水果刀要教訓他，我沒有要致他於死的意思等語。辯
    護人亦辯稱：被告長期受丙○○照顧，雖因財務問題而有糾紛
    ，但無深仇大恨，被告亦無暴力前科，係因案發當時情緒欠
    佳而攻擊丙○○，被告應無殺害丙○○之意思等語。經查：
 1、按殺人與傷害之區別，應以有無殺意為斷，即行為人於下手
    時有無決意取被害人生命為準，至於被害人受傷處是否致命
    部位，及傷痕多寡、輕重為何等，亦僅得供審判者心證之參
    考，究不能據為絕對之標準。準此，行為人於行為當時，主
    觀上是否有殺人之故意，除應斟酌其使用之兇器種類、攻擊
    之部位、行為時之態度、表示外，尚應深入觀察行為人與被
    害人之關係、衝突之起因、行為當時所受之刺激、下手力量
    之輕重，被害人受傷之情形及行為後之態度等各項因素綜合
    予以研析（最高法院101年度台上字第4995號判決意旨參照
    ）。從而，認定行為人行為時究係出於殺人或傷害之犯意，
    乃存繫行為人內心之主觀情狀，旁人無法直接察知，僅能由
    行為人客觀外顯行為及相關事實資以探知判斷。至被害人之
    受傷程度、傷痕多寡及傷勢輕重情形、受傷處所是否為致命
    部位、行為人下手輕重、砍向部位之手段、所用兇器之利鈍
    、行為人與被害人曾否相識、有無宿怨等關係、行為後之情
    狀、行為動機等項，雖可藉為認定行為人有無殺人犯意之心
    證依據，且為重要之參考資料，然非判斷殺人或傷害之絕對
    標準，仍須斟酌當時客觀環境、行為人下手實行之經過及其
    他具體情形予以綜合觀察判斷。
 2、關於本件雙方產生糾紛進而發生告訴人丙○○遭被告刺傷之起
    因，依證人即告訴人丙○○於警詢及原審證稱：我於110年7月
    14日16時30分載我女兒回家，被告就在停車場那邊等我，他
    想要跟我借錢，但是我不想借他，因為他之前跟我借好幾次
    ，每次沒錢就來跟我要，我就不理他，一直帶我女兒走，他
    就沿路硬要討錢，跟著我們回到我住處巷口，他看我們快到
    家就緊張了，突然跟我說「你就不怕我會死」（意思是我不
    給他錢，不擔心他的死活，我都不管他的事）、「如果我拿
    不到錢，我就要用刀刺你」，後來他就拿刀直接刺向我，我
    一直退，他第一刀刺向我的左背部上方，我感覺到他刺我，
    就換我生氣了，我為了保護女兒，我出手反擊想要把他的刀
    子搶下來，在搶刀過程右背部被他刺了第二刀及第三刀，但
    整個過程我記不太清楚，因為是一瞬間的事。後來我把刀搶
    下來，把他壓制在地上，我就請鄰居幫我報警，警方就到現
    場了。我跟被告沒有糾紛，之前他來要錢沒有帶刀，這次是
    因為他想要借錢我不想給他，起先我以為他不可能會刺我，
    沒想到他真的刺我，他應該是要傷害我，不是要讓我死，他
    就是要錢而已，他小時候個性就這樣等語（見偵卷第136-13
    7頁、原審卷第300-301、303-306、308-313頁），經核與被
    告於警詢、偵訊及原審供稱：我跟丙○○沒有糾紛，是因為我
    經濟狀況不好，想要向丙○○借錢，他沒有要借我，我還一直
    求他，當下一言不和吵架後，我就失去理智，想要教訓他，
    拿出放在褲子口袋中的水果刀刺向他背部，他有反抗，用拳
    頭打我。我這次帶水果刀是因為之前跟丙○○商量媽媽債務時
    ，他作勢要打我，所以帶著防身等語（見警卷第3-4頁、偵
    卷第11-13、118頁、原審卷第18頁）相符，另證人即告訴人
    甲○○證稱：被告的兒子從小都是我婆婆跟我先生丙○○在照顧
    ，一直跟我們住。被告每2、3天就會來我們家跟他母親即我
    婆婆要錢，婆婆會給他，婆婆早就沒有工作了，婆婆的錢是
    我先生給的，這種情形持續約7年。被告有跟我先生要過錢
    ，沒有拿刀等語（見警卷第6頁及背面、原審卷第322-323頁
    ），足見被告於本案發生前即有多次向丙○○周轉金錢之情形
    ，次數頻繁，2人之母親係與丙○○同住，由丙○○奉養，且被
    告之兒子從小亦與丙○○同住，由丙○○照顧，堪以認定被告之
    日常生活及經濟來源與丙○○甚屬緊密，存有相當之依賴關係
    ，被告與丙○○兄弟間並無何深仇大恨，而本件行為起因僅在
    被告與丙○○因借錢而口角衝突，被告進而產生不滿，屬臨時
    、偶發之爭執，非久存內心之不滿、怨恨，則被告是否會因
    此即憤而對丙○○起殺害之動機，已有可疑。
 3、再依丙○○於警詢及原審證稱：被告從停車場跟著我和女兒走
    到住處巷口時，我一直不拿錢給他，他就說「如果我拿不到
    錢，我就要用刀刺你」，他就拿刀直接刺向我，當時很緊急
    ，我還要顧我的5歲女兒，我自己莫名其妙被他怎麼刺的我
    也不知道，他第一刀刺向我的左背部上方，他刺我第一刀後
    ，為了保護我女兒，我很生氣出手揍他，想要把他的手上的
    刀子搶下來，在搶刀的過程就被他刺了第二刀及第三刀，整
    個過程我記不太清楚了，當時過程那麼緊張，沒有很久，一
    瞬間的事情，我感覺到他刺我，就換我生氣了，我就生氣用
    手把他壓在地上等語（見偵卷第136頁、原審卷第300-302、
    307、312頁），及被告於警詢及偵訊時陳稱：一開始我們口
    角，後來我們二人就扭打。他說我都在騙他，我失去理智，
    就拿出放在褲子口袋的水果刀刺向他，我當下沒有想讓他死
    ，我沒有事先計畫，是之前因為媽媽債務的事情有跟我弟起
    口角，我弟的體格強壯、人比我高、力氣比我大，我們兩個
    體力相差懸殊，所以我才想帶一把水果刀放在褲子口袋裡防
    身等語（見警卷第3頁及背面、偵卷第13、118頁），可知本
    件衝突發生時，被告手持1把水果刀，丙○○則手無寸鐵，被
    告相對於丙○○，其有手持水果刀之優勢；丙○○尚帶著一名5
    歲女兒在身旁，為了顧及女兒安危，事實上無法專注於對抗
    手持水果刀之被告，則倘被告確實有殺人之意圖，在被告與
    丙○○當時係處於近距離之情況，大可直接持水果刀朝標的面
    積較大且其內有諸多重要臟器之胸、腹部位攻擊，然參以丙○○最終係受有背部多處穿刺傷併左側氣血胸、左側第六肋骨
    骨折之傷害（詳如上述），及參以高雄長庚醫院110年10月2
    0日長庚院高字第1101050757號函檢附之傷勢外觀照片（由
    原審自光碟輸出，見原審卷第337-341頁），足見被告係攻
    擊丙○○之左上背部（1刀）及右上背部（2刀），尚非人體要
    害，則被告行為當下是否果有取丙○○性命之意欲，亦有可疑
    。
 4、被告持以傷人之扣案水果刀全長20公分，刀刃約10公分（刀
    刃往後3公分約1.5公分寬、刀刃往後6公分約2公分寬、刀刃
    往後9.5公分約2.1公分寬），業經原審調取該水果刀當庭勘
    驗屬實，有原審勘驗筆錄可參（見原審卷第330頁），乃一
    般家庭用之水果刀。又丙○○遭被告持扣案水果刀攻擊後，所
    受之傷害為背部多處穿刺傷（共3處，各約3公分寬、深度約
    3公分）併左側氣血胸、左側第六肋骨骨折之傷害，有高雄
    長庚醫院110年7月18日診字第0000000000000號診斷證明書
    、110年7月14日受理家庭暴力驗傷診斷書、110年10月13日
    長庚病高字第1101050701號函、110年10月20日長庚院高字
    第1101050757號函檢附之傷勢外觀照片在卷可稽（見偵卷第
    129-132頁、原審卷第261、285、337-341頁），且參以丙○○
    之病歷資料（見原審卷第69-237頁）及高雄長庚醫院就丙○○
    所受上開傷勢之情況以該院110年8月2日長庚院高字第11007
    50516號函函覆略以：「...丙○○110年7月14日至本院急診就
    醫...接受胸管引流置放術後於同年月16日轉住院，經治療
    後病情穩定及移除胸管後於同年月18日出院...」（見偵卷
    第107頁），堪以認定丙○○當時所受傷害未達危害生命之程
    度，客觀上應無生命危險之情況。
 5、另告訴人丙○○於警詢時雖證稱：被告有跟我說「你就不怕我
    會死，你會嘸命（台語）」，大約意思是說想死一起死，他
    被錢迫到活不下去也要拖我下水等語（見偵卷第136頁），
    然於原審卻證稱：被告當時有講「你就不怕我死」，意思是
    我錢不給他，不擔心他的死活。被告應該沒有對我講「你會
    嘸命（台語）」這句等語（見原審卷第305、308頁），則被
    告於案發時是否有對告訴人丙○○說「你會嘸命（台語）」此
    句話，難以認定，自無從據此認定被告行為當時有殺人之犯
    意。
 6、故被告前揭所為，經本院依被告犯案之起因、動機、所持兇
    器種類、行兇之部位、傷害程度及下手之輕重等情狀，綜合
    前揭各項情形觀察、判斷後，認被告與丙○○為兄弟，且被告
    長期間亦受丙○○生活及金錢之資助，雙方並無何重大仇怨，
    被告實無致被害人於死亡之動機，又丙○○所受傷勢非人體要
    害，亦未達危害生命之程度，且依丙○○及被告所述雙方發生
    衝突之整個過程，被告相較於丙○○，其有手持武器上之優勢
    ，若被告有殺害丙○○之犯意，在近距離接觸之情況下，實不
    乏行兇得手之機會，故依卷附事證，僅足認被告確有傷害丙○○之主觀犯意及客觀行為，然尚無確切證據足以認定被告主
    觀上有置丙○○於死之直接故意，或不確定之殺人故意，是被
    告及其辯護人所辯被告並無殺人故意等情，應可採信。
(三)從而，被告自白核與事實相符，是本件事證明確，被告上開
    傷害犯行，應堪認定。
三、論罪：
　  按家庭暴力防治法所稱之「家庭暴力」，係指家庭成員間實
    施身體、精神或經濟上之騷擾、控制、脅迫或其他不法侵害
    之行為；所謂「家庭暴力罪」，係指家庭成員間故意實施家
    庭暴力行為而成立其他法律所規定之犯罪，家庭暴力防治法
    第2條第1款、第2款分別定有明文。被告為告訴人丙○○之兄
    ，業據被告及告訴人丙○○陳述在卷（見警卷第3頁、偵卷第1
    37頁），其二人間為二親等旁系血親，具有家庭暴力防治法
    第3條第4款所稱之家庭成員關係。而被告故意對告訴人丙○○
    實施前揭傷害犯行，屬家庭暴力防治法第2條第2款所稱之家
    庭暴力罪，惟因家庭暴力防治法對於家庭暴力罪並無科處刑
    罰之規定，僅依刑法規定予以論罪科刑。核被告所為，係犯
    刑法第277條第1項之傷害罪。檢察官認被告係犯殺人未遂罪
    ，容有誤會，惟起訴基本社會事實同一，爰依法變更起訴法
    條。另檢察官移送併辦部分（110年度偵字第18975號），與
    本案屬事實上同一案件，本院自應併予審究。
四、上訴駁回的理由：
　　原審認被告罪證明確，因而適用上開法條規定，並審酌被告
    係告訴人丙○○之兄，本應互相尊重，理性相處，詎被告未和
    平理性處理與丙○○間之爭執，僅因丙○○拒絕再借錢給被告，
    竟持水果刀刺傷告訴人丙○○，造成丙○○受有上開傷害，所為
    自屬非是，應予責難；復考量被告迄今未與丙○○和解，未獲
    得其諒解，丙○○所受損害未獲得彌補，兼衡被告坦承犯行之
    犯後態度，於原審審理中自稱國中肄業之智識程度、行為當
    時為派遣工，收入不穩定之經濟狀況、母親及兒子均與丙○○
    一起住之生活狀況（見原審卷第412-413頁）及審酌被告犯
    罪之動機、手段、造成丙○○所受傷勢等一切情狀，量處有期
    徒刑3年。另以扣案之水果刀1把係被告所有供犯本案所用之
    物，爰依刑法第38條第2項前段規定，宣告沒收。經核原判
    決認事用法，核無不合，量刑亦已斟酌刑法第57條各款所列
    情狀，而未逾越法定範圍，亦未濫用其職權，應屬適當。被
    告上訴意旨略以：被告犯後懊悔萬分，深知悔意，請能從輕
    量刑云云。然查被告對告訴人丙○○長期照護其兒子及母親，
    並不時給予被告金錢資助，竟不知感恩，只因再次向丙○○借
    錢未果，即公然持刀傷害丙○○，恩將仇報，惡性不輕，故原
    判決判處其有期徒刑3年，所為量刑應屬允當，被告上訴為
    無理由，應予駁回。另檢察官仍執陳詞以被告所為應為殺人
    未遂或有不確定之殺人故意，指摘原判決不當，核無理由，
    併予駁回。
據上論結，應依刑事訴訟法第368 條，判決如主文。
本案經檢察官廖偉程提起公訴及移送併辦，檢察官郭麗娟提起上
訴，檢察官黃彩秀到庭執行職務。
中　　華　　民　　國　　111 　年　　5 　　月　　31　　日
                  刑事第六庭    審判長法  官  李政庭
                                      法  官  施柏宏
                                      法  官  王光照
以上正本證明與原本無異。
如不服本判決應於收受本判決後20日內向本院提出上訴書狀，其
未敘述上訴理由者，並得於提起上訴後20日內向本院補提理由書
狀（均須按他造當事人之人數附繕本）「切勿逕送上級法院」。
中　　華　　民　　國　　111 　年　　5 　　月　　31　　日
                                      書記官  周青玉
　　　　　　　　　　　　　　　　　　　
附錄本判決論罪科刑法條：
《中華民國刑法第277條第1項》
傷害人之身體或健康者，處五年以下有期徒刑、拘役或五十萬元
以下罰金。